最　高　行　政　法　院　裁　定　　　　　　　　　　九十三年度裁字第八二二號
　　抗　告　人　甲○○
右抗告人因與相對人彰化縣政府間土地重劃事件，對於中華民國九十二年三月六日臺
中高等行政法院九十一年度訴字第五○一號裁定提起抗告，本院裁定如左︰
　　主  文
抗告駁回。
抗告訴訟費用由抗告人負擔。
　　理  由
一、本件抗告意旨略謂：（一）本件土地重劃事件完成與否之審核權在於相對人，抗
    告人乃因秀水鄉自辦市地重劃會對抗告人發生違法侵權之情事，於九十年十一月
    十二日提出土地交接未完成案，請求相對人作市地重劃未完成之處分，相對人於
    九十一年一月三日函告抗告人謂：「有關重劃區範圍外土地，非屬本府管轄範疇
    ，如台端與重劃會間私權爭議，請洽重劃會或訴請司法機關裁判。」探求其文字
    之真意，即為此申請案之拒絕受理之行政處分。（二）獎勵土地所有人辦理市地
    重劃辦法，係依據平均地權條例第五十八條第一項訂定，其第二條規定：「本辦
    法未規定者準用市地重劃實施之規定。」按市地重劃計畫須經主管機關核准，始
    能辦理，其間涉及對於不同意辦理市地重劃之土地所有人財產之掠奪。抗告人之
    土地即在非自由的情況下，遭分割及違法侵占並設定成為公共設施，而相對人事
    前知其違法情事，事後又將違法而設之公共設施接收管理；而一般人並非均能為
    權利義務之主體，此一事實已逾越私法之範疇，並違反私法自治原則。（三）抗
    告人之追加狀，旨在依據國家賠償法第二條第二項規定，及行政訴訟法第七條之
    規定等語，為此求為廢棄原裁定。
二、原裁定係以：本件抗告人所有坐落彰化縣秀水鄉○○段四、四之一、四之二、四
    之三、十五、十五之一、十五之二地號土地，其中秀水段四、四之二、十五、十
    五之一、十五之二地號土地位於彰化縣秀水鄉秀水自辦市地重劃區內，重劃後分
    配為秀水段一五五六、一五五七地號土地，另秀水段四之一、四之三地號土地為
    重劃區範圍外土地。嗣秀水段一五五六、一五五七地號土地，於九十年七月完成
    重劃後土地權利變更登記，彰化縣秀水鄉秀水自辦市地重劃區重劃會（下稱重劃
    會）通知抗告人於九十年十月四日至現場指界交接土地，抗告人認其所有秀水段
    四之一、四之三地號土地，遭重劃會侵占，於上開土地上設立公共設施，抗告人
    乃未予接管。抗告人復執前詞並對重劃會認定其土地已完成交接並已完成自辦市
    地重劃等節，以郵局存證信函向相對人異議，相對人乃函請重劃會查明依法妥處
    逕復，並副知抗告人。重劃會於九十年十一月十九日函請抗告人儘速辦理會勘，
    抗告人再於九十年十一月二十六日、九十年十二月十七日、九十年十二月三十一
    日以郵局存證信函向相對人異議，相對人分別於九十年十二月三日、九十年十二
    月十九日函請重劃會查明依法妥處逕復，並以九十一年一月三日府地價字第○九
    一○○○○○○七○號函請重劃會查明依法妥處逕復，並副知抗告人「有關重劃
    區範圍外土地，非屬本府管轄範疇，如台端與重劃會間之私權爭議，請逕洽重劃
    會或訴請司法機關裁判。」重劃會並分別於九十年十二月七日及九十年十二月二
    十一日函復抗告人，其所有秀水段四之一、四之三地號土地非屬重劃區範圍內土
    地，亦非區內公共設施用地，依法該會無權辦理交接。該會並依獎勵土地所有權
    人辦理市地重劃實施辦法第三十八條規定，於九十年一月二十四日函復抗告人，
    已完成土地交接手續。抗告人認市地重劃為相對人主管辦理，主管機關有責任及
    義務監督重劃會在合法之範圍運作，相對人對其九十年十一月十二日申請「土地
    交接未完成」案已逾二個月尚未核定，對相對人不作為處分及九十一年一月三日
    府地價字第○九一○○○○○○七○號函不服，提起訴願。經查本件抗告人於九
    十年十一月十二日向相對人異議，相對人已分別於九十年十二月三日、九十年十
    二月十九日及九十一年一月三日函請重劃會查明依法妥處逕復，並副知抗告人在
    案，並無不作為之情形。另相對人九十一年一月三日府地價字第○九一○○○○
    ○○七○號函，係相對人對抗告人異議事項函請該重劃會查明依法妥處逕復，並
    副知抗告人，如與重劃會間之私權爭議，請逕洽重劃會或訴請司法機關裁判。該
    函僅為相對人所為單純事實之敘述及理由之說明，既不因該項敘述或說明而生法
    律上之效果，並非對抗告人所為之行政處分，抗告人自不得對之提起訴願。抗告
    人對之提起訴願，揆諸首揭法條規定，為不合法，訴願決定以上開函非屬行政處
    分，不予受理，即無不合。抗告人提起行政訴訟，仍非合法，爰予駁回。又依獎
    勵土地所有權人辦理市地重劃實施辦法第三十八條規定，土地交接業務係針對重
    劃區內土地辦理，抗告人所有坐落秀水鄉○○段四之一、四之三地號土地，因位
    於重劃區範圍外，不屬於重劃後土地交接範疇。復因自辦市地重劃土地所有權人
    之異議，依獎勵土地所有權人辦理市地重劃實施辦法規定，由重劃會、理事會協
    調處理，如糾紛無法解決，則由重劃會或異議人訴請普通法院裁判，核屬私權性
    質，並非由相對人認定。上開秀水段四之一、四之三地號土地，非屬重劃區範圍
    內土地，亦非因重劃所提供之公共設施用地，如抗告人質疑重劃會對其區外土地
    有侵權，應訴請普通法院裁判。從而，抗告人合併請求應作業土地交接未完成之
    認定部分，亦於法不合，應併予駁回。另抗告人於訴狀送達相對人後，追加訴之
    聲明請求相對人損害賠償及回復土地之原狀，惟抗告人為訴之追加，既未得相對
    人同意，且該院認本件原起訴部分既經不合法駁回，抗告人追加之訴部分同屬私
    法關係，認為不適當，自難認為合法，亦予駁回。
三、本院按：「人民因對中央或地方機關對其依法申請之案件，於法定期間內應作為
    而不作為，認為損害其權利或利益者，亦得提起訴願。」訴願法第二條固定有明
    文，惟依此提起訴願者，必以「人民依法申請之案件」，中央或地方機關未於法
    定期間內作為或不作為為要件，苟非屬「人民依法申請之案件」，自無本條之適
    用。次按依平均地權條例第五十八條第二項授權所制定之獎勵土地所有權人辦理
    市地重劃辦法第三十八條之規定，有關自辦市地重劃辦竣土地登記後之土地交接
    事宜，係由重劃會辦理，則如何交接、是否交接完成之認定，與地政主管機關無
    涉，尚難認土地所有權人有就土地交接是否完成一事向地政主管機關請求認定之
    權。土地所有權人若請求地政主管機關認定自辦市地重劃土地交接是否完成，地
    政機關未予認定，自非屬對「人民依法申請之案件」未作為或不作為，土地所有
    權人並無提起訴願之權。經查：本件抗告人參加彰化縣秀水鄉秀水自辦市地重劃
    ，其主張本件市地重劃交接尚未完成，請求相對人予以認定，相對人未為之，依
    前開規定及說明，抗告人原不得據以提起訴願，其就此部分所提起之訴願為不合
    法，內政部就本件訴願決定不予受理，原裁定亦予維持，所持之理由，雖有不同
    ，其結論則無二致，抗告人此部分抗告，應認為無理由。至抗告人之其他各項主
    張，業據原法院以前述理由予以駁回，核無不合，抗告意旨求予駁回，亦非有理
    ，應予駁回。
四、依行政訴訟法第一百零四條、民事訴訟法第九十五條、第七十八條，裁定如主文
    。
中　　華　　民　　國　　九十三　　　年　　　七　　　　月　　　八　　　　日
                    最 高 行 政 法 院  第 二 庭
                                審 判 長 法  官　　　葉　振　權
                                         法  官      林  清  祥
                                         法  官　　　姜  仁　脩
                                         法  官　　　劉　鑫　楨
                                         法  官　　　吳　明　鴻
右  正  本  證  明  與  原  本  無  異
　　　　　　　　　　　　　　　　　　　　 法院書記官　阮  桂  芬
中　　華　　民　　國　　九十三　　　年　　　七　　　　月　　　八　　　　日
